臺灣板橋地方法院交通事件裁定　　　　 96年度交聲字第683號
原處分機關　交通部公路總局臺北區監理所
異　議　人　甲○○
即受處分人
上列異議人即受處分人因違反道路交通管理處罰條例案件，對於
交通部公路總局臺北區監理所於96年2月9日所為之北監自裁字裁
00-000000000號處分，聲明異議，本院裁定如下：
    主  文
原處分撤銷。
甲○○不罰。
    理  由
一、原處分意旨略以：本件異議人即受處分人甲○○於95年12月
    11日11時11分許，駕駛ZV-9606號自小客車在臺北市○○○
    路○段34號前，因「在劃有紅線路段停車」之違規，為警攔
    檢掣開北市警交大字第A3L326904號舉發通知單，嗣經原處
    分機關發現其駕駛執照業於93年10月16日註銷，而有「駕駛
    執照業經註銷仍駕駛小型車」之違規，遂依道路交通管理處
    罰條例第21條第1項第4款之規定，加罰裁處其罰鍰新臺幣9,
    000元。
二、聲明異議意旨略以：異議人於95年12月11日因違規停車被開
    罰單，事後收到無照駕駛之罰單，經向監理所申訴時，始知
    駕照被註銷，後來才知道93年有1張罰單未繳，然未收到任
    何通知，爰聲請撤銷原處分云云。
三、按汽車駕駛人駕駛執照業經吊銷、註銷仍駕駛小型車或機器
    腳踏車，處新臺幣（下同）6,000元以上12,000元以下罰鍰
    ，並當場禁止其駕駛，道路交通管理處罰條例第21條第1項
    第4款定有明文。經查：
（一）按「為使行政行為遵循公正、公開與民主之程序，確保依
      法行政之原則，以保障人民權益，提高行政效能，增進人
      民對行政之信賴，特制定本法」、「本法所稱行政程序，
      係指行政機關作成行政處分、締結行政契約、訂定法規命
      令與行政規則、確定行政計畫、實施行政指導及處理陳情
      等行為之程序」，行政程序法第1 條及第2 條分別定有明
      文。是行政機關之行政行為若無特別排除行政程序法適用
      之明文規定，自應受行政程序法之規範，俾確保依法行政
      之原則，以保障人民權益，提高行政效能，增進人民對行
      政之信賴。又行政機關行使公權力，就特定具體之公法事
      件所為對外發生法律上效果之單方行政行為，皆屬行政處
      分，不因其用語、形式以及是否有後續行為或記載不得聲
      明不服之文字而有異（大法官會議釋字第423 號意旨可資
      參照）。是交通部公路總局依據該局之組織條例第8 條規
      定制定交通部公路總局各區監理所組織通則，規範各區監
      理所組織，因此各區○○○○○道路交通管理處罰條例第
      92條第3 項所訂定之違反道路交通管理事件統一裁罰基準
      及處理細則，對於違反交通規則之裁決，自屬行政處分，
      應受行政行程序法之規範，合先敘明。
（二）次按行政程序法第96條第1 項第6 款規定：行政處分以書
      面為之者，其中應記載事項之一係「表明其為行政處分之
      意旨及不服行政處分之救濟方法、期間及其受理機關」。
      又觀諸違反道路交通管理事件統一裁罰基準及處理細則第
      45條規定：「違反道路交通管理事件，於行為人到案聽候
      裁決者，處罰機關經裁決後，應宣示裁決內容，並將聲明
      異議期間及提出書狀之機關，於宣示時一併告知，且記載
      於裁決書。違反道路交通管理事件，行為人不依規定自動
      繳納罰鍰，或不依通知限期到案，處罰機關逕行裁決者，
      得不宣示。但應依前項規定於裁決書載明應記載事項，並
      送達受處分人」。此規定即與上開行政程序法第96條第1
      項第6 款規定之意旨相符，且其中更強調「應依前項規定
      於裁決書載明應記載事項，並送達受處分人」。申言之，
      行政程序法中所重視之教示制度，於違反交通規則之裁決
      非但亦須為同一之適用，尚且須要特別注意遵守，除確保
      依法行政之原則外，同時俾便人民於不服時能依其教示適
      時提出救濟，以保障人民權益。
（三）再按書面之行政處分自送達相對人及已知之利害關係人起
      ；書面以外之行政處分自以其他適當方法通知或使其知悉
      時起，依送達、通知或使知悉之內容對其發生效力，亦為
      行政程序法第110 條所明定。第查交通部為響應政府推動
      行政革新、簡化作業，自89年6 月1 日起實施違規1 次裁
      決作業，其實施之理由固係「公路監理單位對違反道路交
      通管理事件之裁決，原亦採數個行政處分分別裁決，然施
      行多年後經檢討發現，分段裁決對不守法者，不但不能達
      到處罰之效力與目的，對龐大的違規案件處理，產生費時
      、費力、又浪費公帑，裁罰一次性確有其必要」。然確實
      落實依法行政之原則，才能以保障人民權益，增進人民對
      行政之信賴，因此裁罰1 次性即若確有其必要，主管機關
      仍須修法後方可施行，否則前開1 次裁決之合法送達僅1
      次，卻對受處分人產生數個行政處分，無異讓受處分人喪
      失各該行政處分如上開法律所規定應有救濟之權利，不但
      違反前開行政程序法第96條第1 項第6 款、第110 條及違
      反道路交通管理事件統一裁罰基準及處理細則第45條之規
      定，而且與母法（道路交通管理處罰條例）授權之目的未
      盡相符，亦與法律保留原則有違。
（四）原處分機關於移送書中敘明註銷受處分人甲○○之小型車
      駕駛執照之原因，係因受處分人未依該機關於93年8 月31
      日所為北監自裁字裁40-ABI002096號裁決書之裁罰，於期
      限內繳納1,800 元之罰鍰，原處分機關始依該裁決書處罰
      主文所載逕行註銷其小型車駕駛執照，並提出93年5 月6
      日臺北市政府警察局舉發違反道路交通管理事件通知單、
      上開裁決書及受處分人住址管理委員簽收該裁決書之掛號
      回執影本各1 份在卷可憑，該裁決書雖未為受處分人親收
      ，惟管理委員有收受郵件之權限，則依行政程序法第73條
      第1 項規定，應生該裁決書合法送達之效力，然受處分人
      逾期未繳罰鍰是否即生原處分機關得以「逕行」註銷其小
      型車之駕駛執照，依上所述，即有可議。
（五）按94年12月28日修正前道路交通管理處罰條例第65條規定
      ：汽車所有人、駕駛人違反道路交通管理，經主管機關裁
      決後逾15日未向管轄地方法院聲明異議，或其聲明異議經
      法院裁定確定，而不依裁決或裁定繳納罰鍰或不繳送汽車
      牌照、駕駛執照者，依下列規定處理之：一、經處分吊銷
      汽車牌照或駕駛執照者，由公路主管機關逕行註銷。二、
      經處分吊扣汽車牌照或駕駛執照者，按其吊扣期間加倍處
      分；仍不依限期繳送汽車牌照或駕駛執照者，吊銷其汽車
      牌照或駕駛執照。三、罰鍰不繳者，按其罰鍰數額，易處
      吊扣汽車牌照或駕駛執照1 個月至2 個月；不依期限繳送
      汽車牌照或駕駛執照者，吊銷其汽車牌照或駕駛執照。前
      項第三款之汽車所有人、駕駛人如無汽車牌照或駕駛執照
      可資易處吊扣時，得就原處分或裁定確定之罰鍰加倍處罰
      ；逾15日後仍不繳納者，移送法院強制執行。再汽車駕駛
      人，曾依本條例其他各條規定吊銷駕駛執照者，1 年內不
      得考領駕駛執照，此同上條例第67條第3 項亦有明文。則
      原處分機關於上述93年8 月31日所為北監自裁字裁40-ABI
      002096號裁決書之裁罰主文固有如上關於罰鍰逾期不繳納
      罰鍰後之吊扣、逕行註銷駕駛執照及1 年內不得重新考領
      駕駛執照處分，然上開規定之條文對於罰鍰不繳者，並未
      規定主管機關得以「逕行」吊銷駕駛執照，原處分機關自
      不能「逕行」註銷駕駛執照，而仍應視是否逾期繳納罰鍰
      ，或未提出駕駛執照供吊扣，而分別裁決是否吊扣，及是
      否吊銷駕駛執照，而非以1 次裁決對受處分人產生4個行
      政處分，致使受處分人喪失各該行政處分應有救濟之權利
      。從而，94年12月28日修正後道路交通管理處罰條例第65
      條關於罰鍰逾期未繳之規定已刪除上開不合法之處。揆諸
      上開說明，原處分機關北監自裁字裁40-ABI002096號裁決
      書於93年9 月2 日之合法送達，應僅對受處分人產生屆期
      繳納罰鍰之行政處分效力，最後所為註銷受處分人之小型
      車駕駛執照，應非適法，當不生效力，而本件原處分機關
      進而認定受處分人之小型車駕駛執照業經註銷，仍駕駛小
      型車，因予裁罰，即有不當。是受處分人之異議聲明為有
      理由，自應將原處分撤銷，另為受處分人不罰之裁定。
據上論斷，應依道路交通案件處理辦法第20條前段，裁定如主文
。
中　　華　　民　　國　　96　　年　　7 　 月　　19  　 日
                     交通法庭  法  官  李君豪
以上正本證明與原本無異。
如不服本裁定應於送達後5日內向本院提出抗告狀。
                               書記官  林文達
中　　華　　民　　國　　96　　年　　7 　　月　　19　　日
